【裁判字號】    98,簡上,697
【裁判日期】    990324
【裁判案由】    給付票款
【裁判全文】
臺灣臺北地方法院民事判決             98年度簡上字第697號
上  訴  人  甲○○
被上訴人    丙○○
上列當事人間請求清償債務事件，上訴人對於中華民國98年10年
14日本院臺北簡易庭98年度北簡字第24400號第一審判決提起上
訴，本院於99年3月10日言詞辯論終結，判決如下：
    主      文
上訴駁回。
第二審訴訟費用由上訴人負擔。
    事實及理由
一、上訴人起訴主張：
    被上訴人於民國（下同）86年10月間，以普碁建築事業有限
    公司（以下簡稱普碁公司）所有位於臺北縣汐止鎮○○○段
    0000-0000地號土地將要建5層樓雙拼住宅，缺乏資金為由，
    請求訴外人乙○○代為籌措資金，簽發以普碁公司為發票人
    ，付款人為第一商業銀行長安分行，票面金額新臺幣（下同
    ）30萬元，發票日為87年4月2日之支票1紙（以下簡稱系爭
    支票）以為清償。當時伊與乙○○同租臺北市○○路○段192
    之1號10樓，共同經營代書事務所，乃由乙○○交付系爭支
    票向伊調現併交付被上訴人，並由被上訴人與乙○○於系爭
    支票背書。系爭支票屆期未獲兌現，被上訴人置之不理，伊
    曾向乙○○求償，乙○○亦曾向法院聲請對被上訴人核發支
    付命令，惟因被上訴人住所不明而失其效力。為此，爰依消
    費借貸之法律關係，訴請被上訴人清償借款30萬元及自97年
    4月2日起算至清償日止，按年息5%計算之利息。
二、被上訴人則以：
    伊並不認識上訴人，當初係普碁公司缺錢，透過乙○○介紹
    對外借款籌措資金，伊從來沒有跟上訴人、乙○○有金錢往
    來，錢是由乙○○拿到普碁公司來借給公司的，而且那筆錢
    也不是30萬元，伊忘了當時乙○○是投資多少，但系爭支票
    是普碁公司給乙○○的利潤票，因為乙○○幫普碁公司借錢
    ，算是佣金。又因乙○○是經由伊介紹才知道普碁公司，所
    以乙○○拿到系爭支票就要求伊幫他簽個字，當時普碁公司
    有給乙○○很多張票，有本金、利息還有酬勞的票，乙○○
    表示系爭支票是酬勞票，所以要伊簽名，伊不知簽名的行為
    是背書。再乙○○於當時曾要求普碁公司須設定抵押權給他
    ，但普碁公司所有的那塊地因為已經辦理建築融資，如果再
    設定抵押權就不好看，普碁公司當時也無其他財產，而伊也
    投資600萬元在普碁公司，普碁公司有將宜蘭縣礁溪鄉的一
    間房子過戶給伊，說要給伊保障，伊有告訴乙○○這件事，
    乙○○就要求伊將該房子設定抵押權給乙○○。系爭支票與
    伊無關，應該是乙○○拿了之後向上訴人借錢，伊從來也沒
    有承諾過要清償30萬元，因為那不是伊借錢，怎麼會承諾還
    錢等語置辯。
三、原審為上訴人敗訴之判決，上訴人不服提起本件上訴，其上
    訴聲明：原判決廢棄，被上訴人應給付上訴人30萬元，及自
    87年4月2日起至清償日止，按年息5%計算之利息。被上訴人
    為答辯聲明：上訴駁回。
四、按當事人主張有利於己之事實者，就其事實有舉證之責任，
    民事訴訟法第277條前段定有明文。再按，稱消費借貸者，
    指當事人一方移轉金錢或其他代替物之所有權於他方，而約
    定他方以種類、品質、數量相同之物返還之契約，民法第
    474條第1項亦有明文。本件上訴人主張被上訴人向其借款，
    為被上訴人所否認，是上訴人自應就系爭消費借貸契約成立
    之要件，負舉證之責。上訴人主張被上訴人經乙○○介紹向
    其借款30萬元，並交付由被上訴人背書之系爭支票，借款是
    由其交給被上訴人云云。然查：
    (一)上訴人於原審即主張：被上訴人稱普碁公司所有位於臺北
      縣汐止鎮○○○段0000-0000地號土地將要建5層樓雙拼住
      宅，缺乏資金，請求訴外人乙○○代為籌措資金，由乙○○交付系爭支票向伊調現併交付被上訴人等語（見原審卷
      第12、13頁），復於上訴狀並引用被上訴人所抗辯：乙○○確實有幫普碁公司籌措資金，因為當初公司缺錢為上訴
      理由（見本院卷第4頁），而證人乙○○於98年12月29日
      到庭證述：系爭支票係被上訴人交給伊，當時是普碁公司
      需要資金，找伊幫忙籌措資金，拿系爭支票去調現…當時
      丙○○來跟伊調現時，伊自己沒有這麼多錢，而甲○○當
      時與伊同租一個辦公室，所以甲○○跟丙○○也是認識的
      ，我當時就找甲○○來協商，因為他們建設公司需要資金
      ，看甲○○可否調現給他，後來甲○○有同意要借錢等語
      （見本院卷第16頁背面至第17頁），並於99年1月26日到
      庭證述：「（問：當時究竟是被上訴人以普碁公司有資金
      需要請你去調錢，還是被上訴人個人需要用錢請你去調錢
      ？）當時丙○○說他們公司需要資金週轉，因為他們有一
      塊土地要建房子，我這邊也有資料（庭呈「汐止台北景觀
      小別墅概況」文件一張），並不是我投資他們公司」等語
      （見本院卷第28頁背面），足見係普碁公司需要資金而經
      被上訴人介紹，透過證人乙○○代為籌措資金，並由證人
      乙○○交付普碁公司所簽發之系爭支票向上訴人借款（調
      現），而非被上訴人個人向上訴人借款。
    (二)雖上訴人一再陳稱借款30萬元時，被上訴人在場，且在系
      爭支票背書，係被上訴人向伊借錢云云，惟：1.如前所述
      ，上訴人既主張被上訴人係因普碁公司建屋需要資金，而
      請乙○○持系爭支票向伊調現，自非被上訴人向其借款。
      2.又上訴人於原審係主張「由乙○○交付系爭支票向伊調
      現併交付被上訴人」（見原審卷第13頁），於上訴狀亦稱
      「被上訴人確由乙○○交付系爭支票向伊調現併交付被上
      訴人」，足見上訴人本即主張由乙○○交付系爭支票向伊
      調現，並由乙○○交付款項與被上訴人，當然非由上訴人
      本人將款項直接交付被上訴人。3.再證人乙○○於原審證
      稱：「（問：當初被告有沒有跟原告借錢？他們之間有沒
      有借錢的關係？）沒有。（問：沒有借錢？）她跟他沒有
      借錢。（問：被告並沒有向原告借錢，那原告剛剛說他，
      被告有跟他借錢，沒有這回事？）錢是經過我的手。（問
      ：什麼叫經過你的手？）因為當時她要借錢，對不對，她
      ，我幫她的忙，幫她調那個錢，然後總共調了300萬。（
      問：好，我知道你的意思，你等一下，我記錄，就是說，
      當初被告需要現金周轉，被告需要現金周轉，你幫她去借
      貸300萬，透過你去借300萬，其中原告是借多少？）30萬
      。（原告是借她30萬，這筆錢是怎麼交給她的？）就是現
      金給她。（問：是直接由他交給她？）不是，他給我，我
      再給她。（問：他說當初是原告把錢交給我，然後你再把
      它給被告。透過我轉交好了，透過我轉交。那你交給被告
      時，他有沒有在場？）他沒有在場……」等語（見本院99
      年1月26日勘驗筆錄，本院卷第22頁背面至第23頁），益
      徵被上訴人並未直接持系爭支票向上訴人借款無誤。4.再
      衡以常情，倘此筆借款真為被上訴人個人、直接向上訴人
      所借，為何乙○○要在系爭支票上背書？況上訴人於系爭
      支票跳票後，係直接找乙○○而非向被上訴人追索，上訴
      人並自認普碁公司將一間房子設定抵押給乙○○（見本院
      卷第38頁背面），此等均足認被上訴人所稱係普碁公司需
      要資金，由乙○○幫普碁公司借錢等情屬實。5.次按，票
      據為無因證券，背書人會於支票背面簽名之原因甚多，自
      難逕以被上訴人於系爭支票背書，即認該筆借款即為被上
      訴人向上訴人所借。
   (三)綜上所述，上訴人所提出之證據，均不足證明被上訴人曾
     於87年10間向上訴人借款30萬元。揆諸前開規定，上訴人
     依據消費借貸之法律關係，請求被上訴人返還30萬元及加
     付法定遲延利息，即屬無據。
五、綜上所述，上訴人依消費借貸之法律關係，請求被上訴人給
    付30萬元，及自87年4月2日起至清償日止，按年息5%計算之
    利息，不應准許。原審所為上訴人敗訴判決，核無不合，上
    訴意旨指摘原判決不當，求予廢棄改判，為無理由，應予駁
    回。
六、本件事證已臻明確，兩造其餘主張陳述及所提之證據，經審
    酌後於本件判決結果無影響，爰不逐一論駁，附此敘明。
七、據上論結，本件上訴為無理由，依民事訴訟法第436條之1第
    3項、第449條第1項、第78條，判決如主文。
中    華    民    國    99    年     3    月     24   日
                  民事第一庭  審判長法  官  許紋華
                                    法  官  洪文慧
                                    法  官  林春鈴
以上正本係照原本作成。
本判決不得上訴。
中    華    民    國    99    年     3    月     24   日
                                    書記官  潘惠敏

司法院資訊處製作；財團法人民間司法改革基金會備份。
